臺灣高等法院刑事判決　　　　　　　　　　　　　九十三年度上訴字第一八二一號
　　上　訴　人
　　即　被　告　甲○○
右上訴人因違反著作權法等案件，不服臺灣桃園地方法院九十二年度易字第一○八六
號，中華民國九十三年四月二十三日第一審判決（起訴案號：臺灣桃園地方法院檢察
署九十二年度偵字第八八六九號，移送併辦案號：九十二年度偵字第一一三一九、一
六三二九、一六八八七號），提起上訴，本院判決如左：
    主  文
原判決撤銷。
甲○○以犯意圖營利以移轉所有權之方法散布著作之重製物，其重製物為光碟，而侵
害他人之著作財產權為常業，處有期徒刑壹年貳月。
扣案如附表參、肆、伍所示之仿冒遊戲光碟片（連同侵害商標之外包裝）均沒收。
    事  實
一、甲○○係設於桃園縣中壢市○○路一三八號「新時代電器行」之負責人，明知附
    表一所示「ＰＳ及圖」及「ＳＥＧＡ」等商標，係日商新力電腦娛樂股份有限公
    司（下稱日商新力公司）及日商西雅公司向經濟部中央標準局申請註冊，享有商
    標專用權，分別指定使用於附表壹所示之商品，且均在專用期間之商標（其中「
    附表壹編號２「Play Station」商標設計圖樣，為日商蘇妮股份有限公司申請註
    冊，而於八十四年三月間移轉登記為日商新力公司所有）。而日商新力公司、西
    雅公司所生產之電視遊樂器程式遊戲光碟，在國內市場行銷多年，品質著有信譽
    ，為相關消費大眾所共知之商品。而附表參、肆、伍所示之「ＧＴ實戰賽車，東
    京二○○一」等電視遊樂器遊戲光碟係新力公司享有著作權之電腦程式著作，「
    真三國無雙」等遊戲光碟係台灣光榮股份有限公司（下稱台灣光榮公司）享有著
    作權之電腦程式著作（所侵害著作如附表貳所示），而上開仿冒光碟片透過電視
    遊樂器主機執行，在電視畫面上會出現日商新力公司之「Licensed by Sony Com
    puter Entertainment Inc.」或「Sony ComputerEntertainment Inc.,Presents
    」、日商西雅公司之「Produced by or under Licesen from Sega Enterprises
    Ltd.,」 等文字，用以表明為上開公司製造或授權之意思，亦足以對外表示該等
    光碟片產品係日商新力公司、西雅公司所生產之用意之證明，購買之顧客藉由該
    仿冒之遊戲軟體執行時，在電視螢幕上均會顯示出上開準私文書，且上開遊戲光
    碟部分外包裝亦有侵害附表一所示之商標之情形。詎甲○○竟基於意圖營利而以
    移轉所有權之方法散布著作重製物而侵害他人之著作財產權之常業犯意，及明知
    於同一商品，使用相同之註冊商標而意圖欺騙他人予以販賣、行使偽造私文書之
    概括犯意，自民國九十一年一月間起，以每片仿冒ＰＳ遊戲光碟新台幣（下同）
    二十五元至三十五元，每片ＰＳ２遊戲光碟一百元至一百八十元之代價向不詳之
    人買入，再以每片ＰＳ遊戲光碟五十元，每片ＰＳ２遊戲光碟一百八十元至二百
    五十元之價格出售給不特定之人牟利，並恃以為業，且多次因販賣而交付上開光
    碟而行使上開偽造之準私文書，足以生損害於日商新力公司、西雅公司之信譽。
    嗣於：(一)九十二年三月十四日十九時許，為警在上址查獲，並扣得如附表參所示
    之仿冒遊戲光碟三千五百十五片。(二)九十二年四月二十二日十九時十五分許，再
    為警查獲，扣得如附表肆所示仿冒遊戲光碟二千四百九十五片。(三)九十二年十月
    四日十五時許，復為警在上址查獲，扣得如附表伍所示仿冒遊戲光碟七百八十五
    片（各別或同時侵害著作權、商標權及行使偽造準私文書，詳如附表三、四、五
    所示，以上光碟均包括外包裝，部分光碟並於外包裝上有侵害商標專用權之情形
    ）。
二、案經被害人新力公司、台灣光榮股份有限公司訴請內政部警政署航空警察局移送
    臺灣桃園地方法院檢察署檢察官偵查起訴及移送併辦。
    理  由
一、右揭事實，業據被告甲○○供承不諱，並經告訴人指訴上情甚詳，且有搜索扣押
    證明筆錄、商標註冊證、查獲時現場照片在卷可稽，復有附表參、肆、伍所示之
    盜版遊戲光碟（含外包裝）扣案可資佐證，被告之自白核與事實相符。又扣案光
    碟，經勘驗結果，侵害商標、著作及偽造準私文書情形如附表參、肆、伍所示（
    見原審卷第三六至三七頁）；而告訴人公司之商標圖樣何者係存在於播放主機、
    何者係存在於遊戲光碟中，依勘驗結果亦可得知，並據以認定扣案光碟經執行後
    侵害何一商標專用權，其結果即如附表參、肆、伍所載，亦據告訴人依勘驗畫面
    照片分別說明在卷（見本院卷第二二六至二六二頁），被告對此亦不爭執，足以
    認定扣案光碟侵害之情形如附表參、肆、伍所載。
二、按我國著作權法於民國七十四年七月十日修正由註冊主義改採原創主義，對於本
    國人兼採任意註冊主義，惟對於外國人仍採註冊主義。八十一年六月十日修正之
    著作權法廢止註冊主義改採絕對原創保護主義，惟仍許登記，登記僅為對抗要件
    ，同時，追溯外國人著作保護規定（即增訂第一百零八條），凡依民國七十四年
    七月十日修正著作權法註冊之外國人著作，仍享有我國著作權法之著作權。至於
    八十一年六月十日修正之著作權法及現行著作權法，不論本國人或外國人均採原
    創保護主義，惟在世界貿易組織協定在中華民國管轄區域內生效日之前（二○○
    二年一月一日），仍需符合首次發行或同步發行之要件。換言之，外國人之著作
    ，於中華民國區域外，首次發行後三十日內在中華民國管轄區域內發行者，如該
    外國人之本國，對中華民國人之著作，在相同情形下，亦予以保護且經查證屬實
    者，得享有著作權，著作權法第四條第一款定有明文。而日本昭和四十五年（一
    九七○年）五月六日法律第四十八號修正著作權法第六條規定：「（受保護之著
    作權）著作符合以下各項規定者，受本法保護：(一)日本國民之著作，(二)最初在國
    內發行之著作（包括最初在本法規定以外之地方發行者，從該發行日三十日以內
    在日本國內發行之著作），(三)前二項以外，依據條約本國負有保護義務之著作。
    」核與我國著作權法第四條第一款之規定相當，堪認日本國民得依我國法第四條
    第一款之規定享有著作權。而附表二(一)所示之著作，均屬日商新力公司之著作，
    而附表二(二)係我國國民台灣光榮公司之著作，亦享有著作權，有告訴人新力公司
    、台灣光榮公司所提符合同步發行、首次發行後三十日內在我國發行及世界貿易
    組織協定在中華民國管轄區域內生效日後始創作之著作，有告訴人新力公司所提
    之進口報單、統一發票、出貨單、遊戲導覽等在卷可稽，且我國已於九十一年一
    月一日加入世國貿易組織，是在我國均享有著作權。被告明知所販入之上開仿冒
    光碟片係分別重製上開著作權人公司享有著作權之電腦程式著作，仍以之作為直
    接營利之使用，自已違反著作權法之犯行。
三、按商標之使用，係指為行銷之目的，將商標用於商品、服務或其有關之物件，或
    利用平面圖像、數位影音、電子媒體或其他媒介物足以使相關消費者認識其為商
    標，修正後商標法第六條定有明文。是透過電磁作用，如以遊樂器、光碟機、電
    腦主機之操作為媒介，於電視或電腦螢幕前出現商標圖樣者，其標示型態足資一
    般商品購買人認識其表彰商品之來源者，自屬商標之使用範疇。扣案附表參、肆
    、伍所示光碟，部分於外包裝即有告訴人公司之商標圖樣；又上開光碟置入遊戲
    主機執行後，部分會出現如附表壹所示之新力公司、西雅公司之商標（侵害商標
    專用權人商標之明細，詳如附表參、肆、伍所示）。被告明知所販入之仿冒遊戲
    光碟片係仿冒商標之商品，足以使人與真品發生混淆，而上開仿冒遊戲光碟片部
    分透過電視遊樂器之執行，在電視畫面上會出現上開公司所製造字樣商標圖樣，
    並顯示他人商品之標記，上開遊戲光碟片部分並於外表包裝上顯示他人商品之標
    記，被告仍予販賣，顯已侵害他人商標專用權。
四、按以錄音、錄影或電磁紀錄藉機器或電腦處理所顯示之聲音、影像或符號，足以
    表示其用意之證明者，依刑法第二百二十條第二項規定，以文書論。而文書之行
    使，每每因文書之性質、內容不同而異，而近代社會對於錄音、錄影、電腦之使
    用，日趨普遍，並有漸以取代一般文書之趨勢，故現行刑法將錄音、錄影、電磁
    紀錄視為準文書，以因應實際需要，並使法律規定能與科技發展之狀況與時俱進
    。是就偽造刑法第二百二十條第二項之準文書而言，其內容因須藉由機器或電腦
    處理，始能顯現於外，而表示該文書內容及一定用意，故於行為人將偽造之準私
    文書藉由機器或電腦處理，對相對人顯示時，已有使用該偽造之準私文書，達於
    行使偽造準私文書之程度，固不待言；其因販賣而交付該偽造之準私文書之情形
    ，如販賣者明知該準私文書確為偽造，藉由機器或電腦處理即可以顯示聲音、影
    像或符號之方式，表明該準文書之一定用意，則販賣者交付該錄音、錄影或電磁
    紀錄予買受者之同時，自已將該準文書置於隨時可得發生文書功能之狀況，而達
    於行使之程度，此時即無待販賣者於形式上更有所主張，應認販賣該偽造準私文
    書者於交付時，即與行使無異。此如同販賣翻印他人著作出版物（連同著作物之
    底頁、依出版社所載著作人、發行人、印刷者等一併翻印）圖利者，於交付偽造
    之著作物時，即已構成行使偽造準私文書罪，無須就該偽造著作物之內容更有所
    主張，有最高法院九十一年度台上字第四三七五號、九十三年度台上字第一六四
    五、二○三四號判決可資參照。被告販賣之上開仿冒電腦程式遊戲光碟片，透過
    電視遊樂器主機執行時，電視畫面上會分別出現新力公司之「Licensed by Sony
    Computer Entertainment Inc.,」或「Sony Computer Entertainment Inc., Pr
    esents」、西雅公司之「Produced by or under Licesen from Sega Enterpris
    es Ltd.,」等文字，用以表明為該等公司製造或授權之意思，亦足以對外表示該
    等光碟片產品係新力公司、西雅公司所生產之用意之證明，被告明知購買之顧客
    均會藉由該仿冒之遊戲光碟之執行，在電視螢幕上並顯示出上開準私文書，竟持
    以販賣交付後藉以行使該等準私文書，均足以生損害於日商新力公司、西雅公司
    之信譽，而該當行使偽造準私文書犯行。
五、按常業犯，係指反覆以同種類行為為目的之社會活動之職業性犯罪而言，至於犯
    罪所得之多寡，是否恃此犯罪為唯一之謀生職業，則非所問，縱令兼有其他職業
    ，仍無礙於該常業犯罪之成立，有最高法院九十年度台上字第四六七五號判決可
    資參照。被告經營之「新時代電器行」主要係以販售電腦遊戲軟體、組件為業，
    且店內主要亦以販賣仿冒光碟為主，另扣案之光碟數量龐大，且被告為警查獲後
    ，仍再次向不詳之人販入加以販賣，明知為侵害著作權之物，仍以同一種類之行
    為販售，交付予不特定之人，此種反覆以同類侵害著作權為目的之行為，其侵犯
    他人著作權之行為，自屬常業犯性質（常業罪名不須被害人提出告訴，故附表參
    、肆、伍所列侵害告訴人以外著作物部分，雖未據各被害人提出告訴，亦予論罪
    ）。
六、又按著作權法於九十二年七月九日修正公布，同年七月十一日施行，第九十一條
    之一第一項規定：「意圖營利而以移轉所有權之方法散布著作原件或其重製物而
    侵害他人之著作財產權者，處三年以下有期徒刑、拘役，或科或併科新臺幣七十
    五萬元以下罰金」，第三項規定：「犯第一項之罪，其重製物為光碟者，處三年
    以下有期徒刑、拘役，或併科新臺幣一百五十萬元以下罰金」，第九十四條第一
    項規定：「以犯第九十一條第一項、第二項、第九十一條之一、第九十二條或第
    九十三條之罪為常業者，處一年以上七年以下有期徒刑，得併科新臺幣三十萬元
    以上三百萬元以下罰金」。嗣於九十三年九月一日又修正公布，同年九月三日生
    效施行，第九十一條之一修正為：「擅自以移轉所有權之方法散布著作原件或其
    重製物而侵害他人之著作財產權者，處三年以下有期徒刑、拘役，或科或併科新
    臺幣五十萬元以下罰金（第一項）。明知係侵害著作財產權之重製物而散布或意
    圖散布而公開陳列或持有者，處三年以下有期徒刑，得併科新臺幣七萬元以上七
    十五萬元以下罰金（第二項）。「犯前項之罪，其重製物為光碟者，處六月以上
    三年以下有期徒刑、拘役，或併科新臺幣二十萬元以上二百萬元以下罰金」，第
    九十四條第一項常業犯之規定則未變更。被告常業侵害著作權犯行迄至九十二年
    十月四日，而上開行為時及事後修正之著作權法規定，經比較以行為時法有利於
    被告，自應適用行為時即九十二年七月九日修正公布著作權法第九十四條、第九
    十一條之一第三項之規定。
七、又商標法於九十二年五月二十八日修正公布，並明定自公布日起六個月（即九十
    二年十一月二十八日）生效施行。修正前商標法第六十二條規定：「意圖欺騙他
    人，有左列情事之一者，處三年以下有期徒刑、拘役或科或併科新臺幣二十萬元
    以下罰金：一、於同一商品或類似商品，使用相同或近似於他人註冊商標之圖樣
    者。二、於有關同一商品或類似商品之廣告、標帖、說明書、價目表或其他文書
    ，附加相同或近似於他人註冊商標圖樣而陳列或散布者」，第六十三條規定：「
    明知為前條商品而販賣、意圖販賣而陳列、輸出或輸入者，處一年以下有期徒刑
    、拘役或科或併科新臺幣五萬元以下罰金」。修正後第八十一條規定：「未得商
    標權人或團體商標權人同意，有下列情形之一者，處三年以下有期徒刑、拘役或
    科或併科新臺幣二十萬元以下罰金：一、於同一商品或服務，使用相同之註冊商
    標或團體商標者。二、於類似之商品或服務，使用相同之註冊商標或團體商標，
    有致相關消費者混淆誤認之虞者。三、於同一或類似之商品或服務，使用近似於
    其註冊商標或團體商標之商標，有致相關消費者混淆誤認之虞者」，第八十二條
    規定：「明知為前條商品而販賣、意圖販賣而陳列、輸出或輸入者，處一年以下
    有期徒刑、拘役或科或併科新臺幣五萬元以下罰金」，修正前後法定刑度均屬相
    同。本件被告所販賣之遊戲光碟，使用相同於告訴人公司之註冊商標，於主觀上
    自有使人誤認係告訴人公司產品而有欺騙他人之意圖，亦即該當於商標法修正前
    後之犯罪構成要件。而修正後之新法既對被告並無不利，依刑法第二條第一項前
    段規定，自應適用修正後之新法論處。
八、核被告所為，係犯行為時著作權法第九十四條、第九十一條之一第三項之侵害他
    人著作財產權為常業罪、修正後商標法第八十二條之明知為侵害他人商標專用權
    之商品而販賣罪及刑法第二百十六條、第二百十條、第二百二十條第二項之行使
    偽造準私文書罪。又其先後多次明知為侵害他人商標專用權之商品而販賣之犯行
    與行使偽造準私文書之犯行，均時間緊接，犯罪構成要件相同，顯係基於概括犯
    意為之，為連續犯，均應依刑法第五十六條之規定論以一罪，並各加重其刑。被
    告以一行為同時觸犯上開常業侵害著作權罪、連續明知為侵害他人商標專用權之
    商品而販賣罪、連續行使偽造準私文書罪三罪，係以一行為觸犯數罪名，為想像
    競合犯，應從情節較重之常業侵害著作權罪處斷。公訴人起訴法條，就被告所犯
    侵害著作權犯行，雖認係犯著作權法第九十三條第三款、第八十七條第二款之罪
    ，惟公訴人已於原審九十三年四月九日準備期日當庭更正係犯行為時著作權法第
    九十四條、第九十一條之一第三項之罪（見原審卷第一四四頁），故尚無變更起
    訴法條之問題。又移送併辦部分（即事實一、(二)、(三)查獲部分），因與起訴部分
    具有常業犯實質上一罪及連續犯裁判上一罪之關係，自為起訴效力所及，應併予
    審究。
九、原審認被告所犯罪證明確，予以論罪科刑，固非無見。惟查：扣案如附表參、肆
    、伍所示之仿冒遊戲光碟，除侵害商標法之光碟本身應依修正後商標法第八十三
    條之規定沒收外，其中外包裝有侵害商標權者，亦應依同條之規定予以沒收，原
    判決就此部分未予記載。又修正後著作權法第九十八條規定：「犯第九十一條至
    第九十六條之一之罪，供犯罪所用或因犯罪所得之物，得沒收之」，原判決就被
    告違反著作權法犯行，認係成立修正後著作權法第九十四條之常業罪，卻依刑法
    第三十八條第一項第二款之規定宣告沒收，而未依同條第九十八條之規定予以沒
    收，亦有未合。被告上訴，對犯罪事實仍坦承不諱，僅以原審量刑太重，請求從
    輕量刑。惟原判決斟酌被告所犯情形及犯後態度，量處有期徒刑一年二月，並無
    過重之情形，是被告執此為由提起上訴，為無理由。惟原判決既有可議，自應由
    本院予以撤銷改判。爰審酌被告並無前案紀錄（參卷附本院被告全國前案紀錄表
    ），從事電視遊樂器材專賣店，為圖厚利，故意侵害他人之智慧創作，嚴重侵害
    他人享有之智慧財產權等，並破壞我國保護智慧財產權之國際形象，且本案先後
    三次查扣之光碟片數量眾多，情節非輕，但念及被告犯罪後坦承犯行等一切情狀
    ，公訴人具體求處被告有期徒刑一年二月，核屬允當，爰量處如主文所示之刑。
    至扣案附表參、肆、伍所示仿冒遊戲光碟，其侵害他人商標之仿冒光碟及光碟之
    外包裝部分，應依修正後商標法第八十三條規定沒收；其他常業侵害著作權犯行
    之光碟部分，依行為時著作權法第九十八條之規定宣告沒收（明細均詳如附表參
    、肆、伍所示）。至被告以其因家庭因素及子女教育問題，有不能為刑之執行之
    困難，因而請求為緩刑宣告云云，惟被告第一次為警查獲後，竟不生警惕之心，
    再次進貨販賣仿冒遊戲光碟，又第二次、第三次為警查獲，顯見其無視法律之心
    態，依所犯情節及事後態度，尚不宜遽予緩刑之宣告。
據上論斷，應依刑事訴訟法第三百六十九條第一項前段、第三百六十四條、第二百九
十九條第一項前段、修正後商標法第八十二條、第八十三條、行為時著作權法第九十
四條、第九十一條之一第三項、第九十八條、刑法第二條第一項、第十一條、第五十
六條、第二百十六條、第二百二十條、第二百十條、第五十五條，判決如主文。
本案經檢察官郭弘佑到庭執行職務。
中　　　華　　　民　　　國　　九十三　　年　　　九　　　月　　　十　　　日
                              臺灣高等法院刑事第十一庭
                                  審判長法  官  楊  照  男
                                        法  官  江　振　義
                                        法  官  王　詠　寰
右正本證明與原本無異。
如不服本判決，應於收受送達後十日內向本院提出上訴書狀，其未敘述上訴之理由者
並得於提起上訴後十日內向本院補提理由書（均須按他造當事人之人數附繕本）。
                                        書記官  駱　麗　君
中　　　華　　　民　　　國　　九十三　　年　　　九　　　月　　　十　　　日
附錄：本案論罪科刑法條全文
行為時著作權法（即九十二年七月九日修正公布）第九十四條
以犯第九十一條第一項、第二項、第九十一條之一、第九十二條或第九十三條之罪為
常業者，處一年以上七年以下有期徒刑，得併科新臺幣三十萬元以上三百萬元以下罰
金。
以犯第九十一條第三項之罪為常業者，處一年以上七年以下有期徒刑，得併科新臺幣
八十萬元以上八百萬元以下罰金。
行為時著作權法（即九十二年七月九日修正公布）第九十一條之一
意圖營利而以移轉所有權之方法散布著作原件或其重製物而侵害他人之著作財產權者
，處三年以下有期徒刑、拘役，或科或併科新臺幣七十五萬元以下罰金。
非意圖營利而以移轉所有權之方法散布著作原件或其重製物，或意圖散布而公開陳列
或持有而侵害他人之著作財產權者，散布份數超過五份，或其侵害總額按查獲時獲得
合法著作重製物市價計算，超過新臺幣三萬元者，處二年以下有期徒刑、拘役，或科
或併科新臺幣五十萬元以下罰金。
犯第一項之罪，其重製物為光碟者，處三年以下有期徒刑、拘役，或併科新臺幣一百
五十萬元以下罰金。
犯前項之罪，經供出其物品來源，因而破獲者，得減輕其刑。
修正商標法第八十二條
明知為前條商品而販賣、意圖販賣而陳列、輸出或輸入者，處一年以下有期徒刑、拘
役或科或併科新臺幣五萬元以下罰金。
刑法第二百十六條
行使第二百十條至第二百十五條之文書者，依偽造、變造文書或登載不實事項或使登
載不實事項之規定處斷。
刑法第二百十條
偽造、變造私文書，足以生損害於公眾或他人者，處五年以下有期徒刑。
